臺灣高等法院臺南分院民事判決　94年度上更（二）字第34號
上　訴　人　辰 ○ ○ （即劉招明之承受訴訟人）
　　　　　　戌 ○ ○ （即劉招明之承受訴訟人）
　　　　　　辛 ○ ○ （即劉招明之承受訴訟人）
　　　　　　庚 ○ ○ （即劉招明之承受訴訟人）
　　　　　　戊 ○ ○ （即劉招明之承受訴訟人）
　　　　　　酉 ○ ○ （即劉招明之承受訴訟人）
　　　　　　子 ○ ○
　　　　　　壬 ○ ○
　　　　　　癸 ○ ○
兼　上二人
訴訟代理人　卯○○○
上　訴　人　寅 ○ ○
訴訟代理人　未○○○
兼　上四人
訴訟代理人　午 ○ ○ （即劉招明之承受訴訟人）
上　訴　人　丑 ○ ○
　　　　　　巳 ○ ○
　　　　　　申 ○ ○
　　　　　　甲○○○
被　上訴人　丁 ○ ○ （即林文雄之承當訴訟人）
訴訟代理人　洪 士 凱　律師
　　　　　　乙 ○ ○
　　　　　　丙 ○ ○
上列當事人間請求分割共有物事件，上訴人對於中華民國86年 6
月18日臺灣雲林地方法院第一審判決（85年度重訴字第4 號）提
起上訴，經最高法院第二次發回更審，本院於96年12月11日言詞
辯論終結，判決如下：
    主  文
原判決除確定部分外廢棄。
上列廢棄部分，關於雲林縣斗六市○○段大崙小段二五二之四地
號、道、面積三八六平方公尺土地分割部分，被上訴人在第一審
之訴駁回。
兩造共有坐落雲林縣斗六市○○段大崙小段二五二之二地號、旱
、面積一二五一平方公尺土地，同段二五二之三地號、旱、面積
九九○平方公尺土地，其分割方法如附圖三，即雲林縣斗六地政
事務所民國九十六年十一月二十三日複丈成果圖說所示；Ａ１面
積七四七平方公尺，及Ａ２面積七七八‧五平方公尺，分歸被上
訴人取得；Ｂ１面積六五平方公尺，及Ｂ２面積六二平方公尺，
分歸上訴人子○○取得；Ｃ１面積一二四平方公尺，及Ｃ２面積
四九‧五平方公尺，分歸上訴人寅○○取得；Ｄ１面積五二平方
公尺，及Ｄ２面積四九‧五平方公尺，分歸上訴人卯○○○、巳
○○、甲○○○、申○○、丑○○、壬○○、癸○○取得，並保
持公同共有；Ｅ１面積五二平方公尺，及Ｅ２面積四九‧五平方
公尺，分歸上訴人辰○○、戌○○、辛○○、庚○○、戊○○、
酉○○、午○○取得，並依應有部分各一四○分之一比例保持共
有；Ｆ１面積二一一平方公尺，Ｆ3 面積一平方公尺，留作道路
用地，分歸兩造按原所有權應有部分比例保持共有。
上訴人寅○○應提出新臺幣一百七十四萬二千四百元補償被上訴
人。
第一審（確定部分除外）、第二審及發回前第三審訴訟費用，由
兩造按原所有權應有部分比例負擔。
    事  實
甲、上訴人子○○方面：雖未於最後言詞辯論期日到場，惟據其
    在準備期日及具狀主張如下：
一、聲明：求為判決：（一）原判決除確定部分外廢棄。（二）
    坐落雲林縣斗六市○○段大崙小段252之2、252之3地號二筆
    土地，分割方法如附圖二，即雲林縣斗六地政事務所民國（
    下同）96年9月11日土地複丈結果圖說所示。同段252之4 地
    號土地為道路用地不能分割，應按原應有部分比例保持共有
    。（三）第一、二審及發回前第三審訴訟費用均由被上訴人
    負擔。
二、陳述：除與原判決及發回前本院判決記載之事實相同者，予
    以引用外，並補稱：
（一）系爭三筆土地鄰接斗六市○○路197之1線、崙南路198 線
      ，面臨計畫道路寬度為12公尺，當依雲林縣建築管理自治
      條例第2 條規定，建築基地面臨計畫道路寬度為12公尺，
      得由被上訴人（建商）逕向雲林縣政府都市計畫局建築管
      理課土木課，申請繳納本件分割共有基地指定建築線及道
      路寬度12公尺測量其境界線圖說。且系爭三筆土地若合併
      分割，確有個別因素之差異：大崙小段252之3地號土地較
      同段252之2地號土地，距崙北路與崙南路交會處為近，大
      崙小段252之3地號土地之基地使用面積，亦較同段252 之
      2 地號為長，且為正方形，地形現況完整，整體土地經濟
      效益價值較高，為被上訴人所不爭執。調查消費者心理因
      素，當大崙小段252之2、252之3地號二筆土地價金相同時
      ，多會選擇購買大崙小段252之3地號土地，是該二筆土地
      價值懸殊明顯，得以金錢補償之，否則顯失公平，惟前審
      判決恝置未論，殊有未洽。縱將該二筆土地合併分割，不
      論所採方案為何，均會造成被上訴人分得土地有凹陷情形
      。且上訴人等人聲請囑託中華不動產鑑定中心鑑定，亦認
      系爭三筆土地經濟效益、價值懸殊，應以價金作為補償。
      然大崙小段252之4地號土地，地目道、面積386 平方公尺
      ，由兩造按應有部分比例共有供道路交通用地，不能裁判
      分割，由兩造維持共有關係。
（二）鈞院86年度上字第359 號判決，認採該判決附圖所示之方
      案分割為妥適，且在判決理由重要攻擊防禦方法均詳予勾
      稽分析，至臻明確。然前審判決就本件分割不採該判決附
      圖三所示之分割方法，於判決理由中恝置未詳論其重要攻
      擊方法，殊有未洽。又前審判決附圖三所示之Ｆ、Ｇ、Ｈ
      、Ｉ、Ｊ部分，面積共 598平方公尺，為道路交通用地，
      若依前審判決附圖三所示之分割方法，Ａ部分由上訴人寅
      ○○取得，Ｂ部分由上訴人劉招明取得，Ｃ部分由上訴人
      劉招能取得，Ｄ部分由上訴人子○○取得，Ｅ部分由被上
      訴人取得，上訴人等日後能充分利用基地，或日後合建基
      地建築，地形亦較完整，且符合美觀美學，並完整開發，
      此分割方案不會減損上訴人分割後取得土地之使用上經濟
      效益及利益，況被上訴人之訴訟代理人洪士凱律師，亦於
      鈞院88年2 月10日準備程序時同意道路由兩造共有，建地
      分割方法如原判決所採之分割方案，是此協議應受相當之
      尊重，故上訴人不同意前審判決附圖三之分割方案。
（三）被上訴人所主張之分割方案，從一審至鈞院前審均涉及使
      用分區目的不同，自不得合併裁判分割，均違背法令，故
      測量費和裁判費全部應由被上訴人負擔。
（四）依民事訴訟法第254條第2項規定，上訴人等人以書狀或言
      詞表示不同意丁○○代林文雄為承當訴訟人，況上訴人丑
      ○○、巳○○、申○○、甲○○○等人自第一審迄今始終
      未到場表示同意合併分割與否之意思表示或書狀，即認兩
      造已有合併分割之合意，亦非無疑，是前審判決認事用法
      均有違誤。而上訴人子○○等人主張分割方案應如前審判
      決附圖三所示，其攻擊防禦方法，前審判決恝置未論，已
      違反比例原則、證據法則，難令人折服。
（五）本件於分割前被上訴人已無誠信可言：被上訴人於第一審
      主張之分割方法，將上訴人等建築基地面積移為道路交通
      用地，致損失7坪土地之多，並暗渡陳倉將大崙小段252之
      4地號土地分為大崙小段252之7地號土地，面積176平方公
      尺（前審判決附圖Ｉ、Ｊ部分）。於第二審時，兩造決議
      將道路部分改為共有，並有該準備程序筆錄在卷可稽，惟
      被上訴人於前審時並未遵守上開決議，反主張道路寬度 5
      公尺，致損害上訴人分得土地，不能充分利用經濟效益。
      故被上訴人未遵守上開於二審時雙方之協議，逕自變更協
      議而另為主張，均有違法理、學理、判例、函釋及建築自
      治條例，前審判決自難以維持。
（六）按共有物分割之方法，須先就原物分配，於原物分配有困
      難時，則予變賣，以價金分配於各共有人，而就原物分配
      時如發現共有人中有不能按其應有部分受分配者，亦得以
      金錢補償之，並非定出於變賣一途，即被上訴人全部取得
      大崙小段252之3地號土地，而其他共有人全不予分配，則
      須以估價鑑價每平方公尺新臺幣（下同）24,200元補償其
      他共有人。而本件訴訟標的價額及上訴利益之核算，係以
      系爭三筆土地實地查估額計算之，若鈞院變賣共有物以每
      平方公尺24,200元以下變賣之，則上訴人之權益即受有損
      害。大崙小段252之3地號土地於原物分配無困難情事，又
      符合乙種建築用地及住宅區建築最小寬度 3.5公尺，最小
      深度14公尺規定範圍，亦非絕對不願分割，只求按各人占
      有形勢以為分割而已，不同意將原物變賣，應以原物分配
      方法較為妥適。且按各共有人，得隨時請求分割共有物，
      民法第823條第1項前段定有明文。為此上訴人所提最公平
      之分割方法，係依79年2月27日臺灣省政府 79府法四字第
      11302號令公布之臺灣省畸零地使用規則第3條規定：一般
      建築用地基地正面路寬超過7公尺至15 公尺使用地為乙種
      建築用地及住宅區。被上訴人之訴訟代理人洪士凱律師所
      提之變價分割，有失公平、公正、正義原則，有違裁判分
      割之目的，不可採信。
（七）本件經最高法院第二次發回，其發回意旨略以本件三筆土
      地合併分割，須全體共有人同意，是鈞院應採逐筆分割，
      上訴人不同意將大崙小段252之2、252之3地號二筆土地合
      併分割，且上訴人寅○○現居住之建物占124 平方公尺之
      面積，為顧及社會經濟利益，不應拆除該建物，而是取得
      分配優先，且若依持分比例保持共有，會縮小現居住空間
      範圍，有礙房屋經濟上使用之效益、價值，是不同意被上
      訴人所提分割方案中Ｆ２、Ｆ４部分面積保持共有。是鈞
      院應客觀上斟酌共有物之性質、經濟效用、多數共有人之
      意願、房屋坐落位置、地形之完整、對外交通、公平原則
      、多數共有人之利益及各共有人分得之土地，按持分逐筆
      分割最小寬度 3.5公尺以上，方能充分利用土地。反觀被
      上訴人所提方案均不利上訴人，上訴人所分配路面寬未達
      上揭乙種建築用地最小寬度 3.5公尺以上，或地形稍小又
      長，不可能申請建築房屋使用基地，有害經濟上之利用價
      值，故除顧及均衡之原則外，並須就各共有人應行分得之
      範圍可建房屋為前提，否則難收裁判分割之效果，自非法
      之所許。是應以雲林縣斗六地政事務所 96年9月11日土地
      複丈結果圖說為妥。
（八）裁判分割共有物而以原物分配各共有人時，係使共有關係
      變更為單獨所有，其性質為兩造間應有部分之交換，自屬
      處分行為，如係變賣共有物土地以價金分配於共有人，即
      係以處分共有物為分割方法，均以共有人之處分存在為前
      提，如共有人就共有物無處分權，可資行使，無從基此為
      裁判分割。上訴人壬○○等7人、上訴人午○○等7人未辦
      理繼承登記，依民法第759 條規定自不得處分該應有部分
      ，被上訴人未先行或同時請求上訴人壬○○等7 人、上訴
      人午○○等7 人辦理繼承登記，逕訴請裁判分割，自有未
      當。
三、證據：除引用原審及發回前本院前審之立證方法外，並補提
    出本院86年度上字第359號民事裁定影本1份、斗六地政事務
    所92年11月17日土地複丈成果圖影本 2份、臺灣省畸零地使
    用規則影本1份、最高法院51年臺上字第1659號判例影本1份
    、最高法院62年臺上字第2575 號判例影本1份、斗六地政事
    務所95年12月22日土地複丈成果圖影本1份、最高法院69 年
    臺上字第1134號、1831號判例影本各1份、本院96年6月28日
    準備程序筆錄影本1份、斗六地政事務所96年6 月5日土地複
    丈成果圖影本1份、斗六地政事務所96年4月20日土地複丈成
    果圖影本1份。
乙、上訴人壬○○、癸○○、午○○、卯○○○方面：雖未於最
    後言詞辯論期日到場，惟據其在準備程序期日主張將大崙小
    段25 2之2、252之3地號二筆土地合併分割。
丙、上訴人寅○○方面：主張將大崙小段252之2、252之3地號二
    筆土地合併分割，並保留其所有之建物免被拆除，苟因保全
    建物所分得之土地超過其應有土地部分，致被上訴人因而減
    少應分得之土地，願以合理公定價格補償被上訴人。
丁、上訴人辰○○、戌○○、辛○○、庚○○、戊○○、酉○○
    、丑○○、巳○○、申○○、甲○○○方面：經受合法通知
    均未於言詞辯論期日到場，亦未提出準備書狀作任何聲明或
    陳述。
戊、被上訴人方面：
一、聲明：求為判決：（一）原判決除確定部分外廢棄。（二）
    坐落雲林縣斗六市○○段大崙小段252之2、252之3地號二筆
    土地，其分割方法如附圖一，即雲林縣斗六地政事務所96年
    6月5日土地複丈結果圖說所示。同段252之4地號土地為道路
    用地不能分割，應按原應有部分比例保持共有。（三）第一
    、二審及發回前第三審訴訟費用，由兩造按原應有部分比例
    負擔。
二、陳述：除與原判決及發回前本院判決記載之事實相同者，予
    以引用外，並補稱：
（一）大崙小段252之2、252之3地號二筆土地可合併分割，同段
      252之4地號土地為交通用地，不能與上開二筆土地合併分
      割。上訴人寅○○因要保留房屋，所分得土地面積超過應
      有部分應補償上訴人，苟上訴人寅○○不同意第一審之補
      償價格，則請雲林縣不動產估價師聯合會派人鑑定大崙小
      段252之2地號土地價格，以為補償之依據。
（二）大崙小段252之2、252之3地號二筆土地，共有人及應有部
      分皆相同，除上訴人丑○○、巳○○、申○○、甲○○○
      外之其他各共有人皆願合併分割，實不應因上訴人丑○○
      、巳○○、申○○、甲○○○等人，不到庭不具狀表示意
      見，而影響其他共有人合併分割之權利。按上訴人丑○○
      、巳○○、申○○、甲○○○等人，從原審開始從未出庭
      ，其等之所以不出庭應係因與上訴人卯○○○、壬○○、
      癸○○等人同為劉招能之共同繼承人，而劉招能之應有部
      分僅有20分之1，分給各該繼承人每人僅140 分之1，因土
      地太少故不關心，且上訴人丑○○、巳○○、申○○、甲
      ○○○等人皆為女性，又與上訴人壬○○、癸○○不同母
      親，故依民間習俗也不便回娘家分土地，故從未主動要求
      辦理繼承登記，也因此才會從起訴到現在皆不出庭也不具
      狀表示意見。然而起訴狀及相關書狀皆有合法送達上訴人
      丑○○、巳○○、申○○、甲○○○等人，故該等人皆知
      被上訴人要其等就劉招能應有部分辦理繼承登記，也知土
      地要合併分割；是其等既從未出庭或具狀表示不合併分割
      之反對意思，應認上訴人丑○○、巳○○、申○○、甲○
      ○○等人同意合併分割。
（三）上訴人子○○所主張之附圖二分割方案於法不合：因既採
      逐筆分割，則Ｆ原屬大崙小段252之2地號之土地、Ｇ原屬
      大崙小段252之3地號之土地皆為路地，應各別分由全體共
      有人共同持有，不能併入大崙小段252之4 地號，使該252
      之4 地號之面積增加。且上訴人寅○○亦不能將二筆土地
      之應有部分面積，全部集中分在大崙小段252之2地號之土
      地上，而在大崙小段252之3地號之土地上不分配，此違反
      逐筆分割之原則，即不能將其他共有人採逐筆分割，而上
      訴人寅○○採合併分割。又因大崙小段252之2、252之3地
      號二筆土地面臨之道路為12公尺，故依建築法規最小寬度
      為3.5 公尺，最小深度為l4公尺（即最小面積為49平方公
      尺），因此上訴人子○○之分割方案中若面積太寬而致最
      小深度（即長度）不足14公尺，仍不能建築房屋，無法有
      效利用土地，而失去分割土地之意義。
（四）本件合併分割對各共有人有利，尤其上訴人寅○○已有建
      物，若不能合併將使其建物遭拆除；若不拆除建物，因逐
      筆分割不能將面積合併，則上訴人寅○○建物占用面積超
      出應有部分太多，須付出之補償費恐不少。蓋若不能將大
      崙小段252之2、252之3地號二筆土地合併分割，而採逐筆
      分割，則若考量將二筆土地變價分割，若考量大崙小段25
      2之2地號上有上訴人寅○○之房屋，為免變價後須拆除房
      屋，則大崙小段252之2地號採原物分割，但上訴人寅○○
      因分得面積超過持分應負補償之責；至大崙小段252之3地
      號土地上並無任何建物，而上訴人等人持分面積甚少，應
      可變價分割，依持分比例分得價金，應較為單純。
（五）如將大崙小段252之2、252之3地號二筆土地逐筆分割，應
      以附圖一之分割方案較妥適：因該二筆土地南、北狹長，
      北邊面臨既有道路，土地價值較高，被上訴人分得許多位
      於南面未臨路之土地，價值性低且出入不便，復因建築無
      路可作為建築線而發生困難，因此留F2、F4為道路，依每
      人應有部分保持共有，如此可使被上訴人分得之南面土地
      價值提高，而不用補貼，且有道路可出入東邊之既有道路
      ，亦可作為建築線申請之用，況所留F2、F4道路依每人應
      有部分保持共有，被上訴人之應有部分最大，用於道路之
      面積亦最多，上訴人用於道路之面積較少，應無不公平之
      處。
（六）若採斗六地政事務所96年11月23日複丈成果圖之分割方案
      ，將使被上訴人分得之A1、A2面臨南面之土地無路可出入
　    ，因東面為C2所阻塞；又A1、A2面臨南面之土地無道路價
      值甚低，且又無道路作為建築線而得申請建築，土地利用
      性甚差。反觀上訴人所分得無論面臨北邊道路或東邊道路
      ，不僅價值高，且皆有既成道路作為建築線，土地利用性
　　　高，故對被上訴人而言，應有部分最大但分得土地價值最
　　  低，且面臨南邊土地又無道路可通東邊既成道路，又無道
      路可作為建築線而得申請建築，實為不公平，故該複丈成
  　　果圖不宜作為分割方案。
三、證據：除引用原審及發回前本院前審之立證方法外，並補提
    出大崙小段252之2、252之3地號二筆土地分割方案圖影本，
    分割方案(一)(二)影本，劉招明繼承系統表，上訴人辰○○、己
    ○○、辛○○、庚○○、戊○○、酉○○、午○○之最新戶
    籍謄本各1份。
己、原審及本院依職權履勘系爭土地，並囑託斗六地政事務所繪
    製土地複丈成果圖。
    理  由
壹、程序方面：
一、按分割共有物訴訟，其訴訟標的對於全體共有人必須合一確
    定，本件雖僅原審被告子○○、劉招明（已死亡由其繼承人
    承受訴訟）二人上訴，惟依民事訴訟法第56條第1項第1款規
    定，其效力及於原審同造之當事人，原審其餘被告應視為亦
    已提起上訴，爰併列原審其餘被告為上訴人。
二、次按訴訟繫屬中為訴訟標的之法律關係雖移轉於第三人，於
    訴訟無影響。但第三人如經兩造同意，得聲請代當事人承當
    訴訟。前項但書情形，僅他造不同意者，移轉之當事人或第
    三人得聲請法院以裁定許第三人承當訴訟。民事訴訟法第25
    4條第1項、第2 項分別定有明文。所謂於訴訟無影響，係指
    原告或被告不因為訴訟標的之法律關係移轉於第三人，而影
    響關於為訴訟標的之法律關係要件而言，最高法院著有44年
    度臺上字第1039號判例足參。易言之，依當事人恆定之原則
    ，訴訟繫屬中為訴訟標的之法律關係，縱移轉於第三人，於
    訴訟標的法律關係之要件並不受影響，當事人不因而喪失訴
    訟之權能。經查林文雄於原審起訴，請求就兩造共有坐落系
    爭大崙小段252之2、之3、之4地號土地予以裁判分割，然林
    文雄於起訴後，已於87年10月6 日將其應有部分，以買賣為
    原因移轉登記予被上訴人丁○○，既有土地登記簿謄本附卷
    足稽（見前審(一)卷第48至53頁），則本件分割共有物訴訟標
    的之法律關係，顯已移轉於被上訴人丁○○，被上訴人丁○
    ○於前審具狀聲請代林文雄承當本件訴訟（見前審卷(一)第54
    頁），雖有上訴人子○○等人表示不同意，或未表示同意與
    否，然依上揭當事人恆定原則，被上訴人丁○○聲請承當本
    件訴訟，於訴訟無影響，本院前審為此亦已於93年6 月10日
    依聲請裁定准許被上訴人丁○○承當訴訟在案（見前審卷(二)
    第102 頁），是被上訴人丁○○承當本件訴訟，自為法之所
    許。另上訴人癸○○係74年2月6日出生，有戶籍謄本在卷可
    佐（見原審卷第49頁），現已成年有訴訟能力，應自為訴訟
    行為。至被上訴人曾於本院前審撤回系爭大崙小段252之4地
    號土地之起訴，惟未經上訴人同意，尚不生撤回效力，本院
    仍應依法續為審理。
三、另按當事人死亡者，訴訟程序在有繼承人承受其訴訟以前當
    然停止；繼承人於得為承受時，應即為承受之聲明；又聲明
    承受訴訟，應提出書狀於受訴法院，倘當事人不聲明承受訴
    訟時，法院亦得依職權以裁定命其續行訴訟；民事訴訟法第
    168條、第175條第1項、第176條、第178 條，分別定有明文
    。上訴人劉招明於96年3月21日死亡，其就系爭大崙小段252
    之2、252之3地號二筆土地應有部分各20分之1，由上訴人辰
    ○○、戌○○、辛○○、庚○○、戊○○、酉○○、午○○
    繼承，並已於96年10月24日辦妥繼承登記完畢，既有各該戶
    籍謄本、及系爭二筆土地之登記謄本存卷可佐，惟各該繼承
    人未依法聲明承受訴訟，為利本件訴訟之進行，由本院於96
    年9月19日依職權裁定命各該繼承人承受續行訴訟。
四、末按上訴人子○○、卯○○○、巳○○、甲○○○、申○○
    、丑○○、壬○○、癸○○、辰○○、戌○○、辛○○、庚
    ○○、戊○○、酉○○、午○○等人，經合法通知無正當理
    由，未於最後言詞辯論期日到場，核無民事訴訟法第386 條
    各款所列情形，准依被上訴人聲請，由其一造辯論而為判決
    ，均合先敘明。
貳、實體方面：
一、被上訴人起訴主張：系爭大崙小段252之2地號、旱、面積12
    51平方公尺土地，及同段252之3地號、旱、面積990 平方公
    尺土地（登記面積為1037平方公尺），編定使用種類均為鄉
    村區乙種建築用地，同段252之4地號、道、面積386 平方公
    尺土地（登記面積為339 平方公尺），編定使用種類為鄉村
    區交通用地，均為兩造所共有，所有權應有部分，共有人丁
    ○○均為80分之63、共有人子○○均為 16分之1、共有人劉
    招明均為20分之1、共有人寅○○均為20分之1、共有人劉招
    能均為20分之1；其中共有人劉招能已於82年8月22日死亡，
    其繼承人為上訴人卯○○○、巳○○、甲○○○、申○○、
    丑○○、壬○○、癸○○七人，惟尚未辦理繼承登記。又兩
    造間就系爭三筆土地並無不分割之特約，亦無因物之使用目
    的不能分割之情形，因不能達成分割之協議，爰請求合併分
    割，並於原審聲明：(一)上訴人卯○○○等七人應就其被繼承
    人劉招能所有系爭三筆土地應有部分各20分之1 辦理繼承登
    記。(二)上訴人等應協同被上訴人就系爭大崙小段252之3、25
    2之4地號二筆土地辦理面積更正登記。(三)系爭三筆土地合併
    分割如原判決附圖所示等語。經原審判決如被上訴人聲明所
    示後，上訴人雖就其中辦理繼承登記及更正土地面積部分未
    上訴已確定，惟就其中系爭三筆土地之分割方法則提起上訴
    ，並於本院判決後經最高法院第二次發回更審時，因上訴人
    子○○不同意將系爭大崙小段252之2、252之3地號二筆土地
    合併分割，被上訴人遂改變聲明：(一)原判決除確定部分外廢
    棄。(二)系爭大崙小段252之2、252之3地號二筆土地，分割方
    法如附圖一分割方案所示。(三)同段252之4地號土地為道路用
    地不能分割，應按原應有部分比例保持共有等語。（原判決
    就所為辦理繼承登記及更正土地面積部分已確定，本院僅就
    系爭三筆土地之分割方法為審酌，事涉本院審判範圍，合先
    敘明）
二、上訴人子○○則以：不同意將系爭大崙小段252之2、252之3
    地號二筆土地合併分割，並希望以附圖二分割方案辦理分割
    ，至系爭大崙小段252之4地號土地，因屬道路用地不得分割
    。因不論所採分割方案為何，被上訴人所分得土地均會有凹
    陷情形，是分割時應以上訴人寅○○所有建物為基準，並將
    上訴人寅○○在大崙小段252之3地號之應有部分土地，合併
    分配在大崙小段252之2地號之建物上，以免拆除上訴人寅○
    ○之現有建物，並使上訴人寅○○免於支付龐大補償費用，
    此外亦應兼及上訴人所分配之土地，依法均得建築使用，且
    毋庸相互找補，故附圖二所示分割方案為最好之分割方案。
    至被上訴人所主張之附圖一分割方案，或鈞院依職權所提出
    之附圖三分割方案，均將損及上訴人之權益，應無足取等語
    ，資為抗辯。上訴人寅○○則以：同意將大崙小段252之2、
    252之3地號二筆土地合併分割，並保留其所有地上建物，若
    分得之土地超過其原應有部分，願以公定價格補償被上訴人
    等語，資為抗辯。上訴人壬○○、癸○○、午○○、卯○○
    ○等人，雖未於最後言詞辯論期日到場，惟據其在準備程序
    期日主張將大崙小段252之2、252之3地號二筆土地合併分割
    等語，資為抗辯。
三、按因物之使用目的不能分割，或契約訂有不分割之期限者，
    共有人不得請求分割共有物，此觀民法第823條第1項但書規
    定自明，考其立法意旨乃在於增進共有物之經濟效用，並避
    免不必要之紛爭，是以共有道路，除請求分割之共有人，願
    就其分得部分土地為他共有人設定地役權外，原則上不得分
    割，最高法院著有58年度臺上字第2431號判例在案。蓋因已
    闢為道路之共有土地，屬供公眾通行使用，事涉公益，自應
    認係因使用目的不能分割，亦有最高法院87年度臺上字第13
    86 號判決意旨足參。系爭大崙小段252之4 地號、道、面積
    386 平方公尺土地（面積登記為339 平方公尺，業經原審判
    決應予更正確定），編定使用種類為鄉村區交通用地，既有
    系爭土地登記簿謄本、現場照片、及斗六地政事務所派員於
    88年1 月26日實地勘測製作之複丈成果圖足稽（見原審卷第
    33 頁、本院上字卷(一)第174、175、264頁）。且該大崙小段
    252之4地號土地，其分區使用種類編定為鄉村區交通用地，
    與系爭另二筆同段252之2、252之3地號、地目旱土地，分區
    使用種類編定為鄉村區乙種建築用地，因用地類別不同，依
    法不得辦理合併登記乙節，亦有斗六地政事務所93年6 月15
    日斗地四字第0930005672號函，存於本院卷可佐（見本院更
    一卷(二)第124頁）。是系爭大崙小段252之4 地號土地，其地
    目既為道，編定為交通用地，且無法與另二筆土地合併登記
    ，又逾大半土地為既成道路，而供公眾通行使用，則揆諸上
    揭說明，堪認該大崙小段252之4地號土地，確因使用目的不
    能分割至明。被上訴人於原審請求將該筆土地併為裁判分割
    ，即屬無據，不應准許。
四、次按各共有人除因物之使用目的不能分割，或契約訂有不分
    割之期限者外，得隨時請求分割共有物，又共有物分割之方
    法，不能協議決定者，法院得因任何共有人之聲請，命為原
    物或變價之分配，民法第823條第1項前段、第824條第2項，
    分別定有明文。又按我國民法關於分割共有物之效力，係採
    移轉主義，即各共有人因分割而成為單獨所有人，係由於彼
    此相互移轉，讓與部分權利所致，此觀民法第825 條之規定
    旨趣自明。因此數筆共有之土地，得予合併分割者，必以該
    數筆共有土地之共有人及其應有部分均相同，且得全體共有
    人之同意為必要，亦經最高法院著有77年度臺上字第2061號
    判決意旨足參。卷查系爭大崙小段252之2、252之3地號二筆
    土地，為兩造所共有，其共有人及應有部分均相同，且二筆
    土地相互毗鄰，在原審及本院前審訴訟程序，到場部分上訴
    人及被上訴人均表示願將該二筆土地合併分割，並為原審及
    本院前審所採行。惟在本審上訴人子○○既已改變原來所採
    行之合併分割方案，並堅詞不同意合併分割，主張應改採逐
    筆單獨分割，且部分上訴人復未到庭為任何可否合併分割表
    示，致無從獲得全體共有人就系爭二筆土地合併分割之同意
    ，是其餘上訴人或被上訴人縱仍欲為二筆土地合併分割，揆
    諸上揭判決意旨，既無從獲得全體共有人之同意，該二筆土
    地自當僅能為逐筆單獨分割，其餘合併分割之主張，當為本
    審所不採。又揆諸系爭二筆土地既無不得分割之情形，共有
    人間亦無不分割之特約，且兩造就分割方法復各有單獨分割
    或合併分割之主張，即兩造均於依法應為逐筆單獨分割之認
    知下，仍有附圖一、二所示分割方案之爭執，足見兩造已無
    法達成協議分割，則被上訴人請求裁判分割，自屬有據，應
    予准許。
五、又按共有物之分割，不得純以使用現狀為分割之唯一標準，
    法院為顧及全體共有人之利益，認為以不全依使用現狀分割
    為宜，所決定之分割方法，縱使部分共有人因此而受有損害
    ，仍不得因之指為違法；又共有土地之分管使用，不過定暫
    時狀態而已，共有人仍就全部共有土地享有權利，得就全部
    共有土地主張按應有部分為分割，而法院裁判分割共有物，
    除應斟酌共有人之利害關係及共有物之性質外，尚應斟酌共
    有物之價格、經濟效用、及全體共有人之利益等公平決之；
    換言之，裁判上定共有物之分割分法，法院有審酌共有物各
    種情形，顧及共有人全體利益而自由裁量之權，不受任何當
    事人主張之拘束。亦經最高法院分別著有49年度臺上字第25
    96號、71年度臺上字第2825號、81年度臺上字第31號判決意
    旨足參。卷查系爭大崙小段252之2、252之3地號二筆土地之
    逐筆單獨分割方法，既經被上訴人及上訴人子○○分別提出
    附圖一、二所示兩分割方案，而互有堅持致難分軒輊，惟經
    本院審酌認該附圖一、二所示方案，均非最妥適之分割方案
    ，爰採本院依職權所製作之附圖三所示分割方法，資為系爭
    二筆土地分割之依據。茲進而詳細說明如下：
（一）系爭土地之北側及西側臨接既成道路，其上除252之2地號
      土地上，有上訴人寅○○所有之房屋外，其餘則為雜草及
      竹林；至如本院前審判決附圖五所示編號Ｂ、Ｄ、Ｅ、Ｆ
      部分，現供作道路使用等情，業經原審會同斗六地政事務
      所勘測現場，製有勘驗筆錄、複丈成果圖，暨本院前審函
      囑斗六地政事務所實地測量，經該所於88年2月3日，以88
      斗地四字第8721號函檢送複丈成果圖，及本院前審暨本審
      受命法官於95年1月6日履勘現場查明屬實，製有勘驗筆錄
      、現場略圖（見本院上字359號卷(一)第263、264、卷(三)第4
      、5 頁、本審卷(一)第94至96頁），及上訴人子○○提出之
      相片在卷足稽（見本院上字359 號卷(一)第172至176頁），
      自堪信實。
（二）按以原物為分配時，如共有人中有不能按其應有部分受分
      配者，得以金錢補償之，民法第824條第3項定有明文；是
      以共有人是否願相互補償之意願，實際關係到分割方案之
      抉擇，是否宜採不依共有人應有部分為十足分割，而由當
      事人相互補償，以彌補應有部分分配不足所生損失之分割
      方法取捨。上訴人寅○○之訴訟代理人未○○○既迭在本
      審陳稱：「希望兩筆土地合併分割，並保留建物，如建物
      占用超過持分面積，願意照公定價格補償。」等語，即被
      上訴人訴訟代理人亦迭表示：「寅○○房屋坐落的土地，
      應分割足額給他，至於超過其持分的土地面積，應該補償
      被上訴人。」等語各在卷，則其等意願之表示，於分割土
      地時自應予以相當尊重。又共有人請求裁判分割共有物者
      ，其目的多係求裁判分割後，得以單獨申請發照以建築房
      屋，是以若法院判決分割後，造成分得人無法如願獨立申
      請建築房屋，無異減損共有人分割後取得土地之使用上經
      濟效益。而依雲林縣畸零地使用自治條例規定，系爭二筆
      土地分割後各共有人所得之土地面積，其得供建築使用之
      標準，最小寬度需為3‧5公尺，最小深度需為14公尺，合
      計為49平方公尺，既亦有該畸零地使用自治條例相關條文
      ，附於本審卷可佐，則為避免系爭二筆土地分割後，部分
      應有土地面積較小之上訴人，所分配取得之土地變成畸零
      地，本院於分割時亦應予以斟酌考量注意。
（三）上訴人子○○所主張採行之附圖二所示分割方法，即Ａ部
      分分歸上訴人寅○○取得，Ｂ、Ｂ1 部分分歸上訴人辰○
      ○、戌○○、辛○○、庚○○、戊○○、酉○○、午○○
      取得，Ｃ、Ｃ1 部分分歸上訴人卯○○○、巳○○、甲○
      ○○、申○○、丑○○、壬○○、癸○○取得， Ｄ、Ｄ1
      部分分歸上訴人子○○取得，Ｅ、Ｅ1 部分分歸被上訴人
      取得，Ｆ、Ｇ部分則依各共有人持分比例保持共有供道路
      使用，固足兼顧保存上訴人寅○○所有建物之最大利益，
      及各共有人所分得土地免罹於畸零地之窘境，而有其可取
      之處。惟系爭二筆土地既採逐筆單獨分割，各共有人自應
      於系爭二筆土地上，依其於各筆土地之應有部分比例分割
      分配土地，乃上訴人此分割方案，係將上訴人寅○○在系
      爭二筆土地之應有部分面積，全部集中分配在大崙小段25
      2之2地號之土地上，而不分配大崙小段252之3地號其所應
      有之土地面積，不惟已違反所謂逐筆單獨分割之原則，且
      對被上訴人亦有失公平，非屬適當之分割方案，難為本院
      所採行。
（四）被上訴人所主張採行之附圖一所示分割方法，即Ａ１、Ａ
      ２部分分歸被上訴人取得，Ｂ１、Ｂ２部分分歸上訴人子
      ○○取得，Ｃ１、Ｃ２部分分歸上訴人寅○○取得，Ｄ１
      、Ｄ２部分分歸上訴人卯○○○、巳○○、甲○○○、申
      ○○、丑○○、壬○○、癸○○取得，Ｅ１、Ｅ２部分分
      歸上訴人辰○○、戌○○、辛○○、庚○○、戊○○、酉
      ○○、午○○取得，Ｆ１至Ｆ４部分留作道路用地，依兩
      造原所有權應有部分比例保持共有，固係逐筆依各共有人
      應有部分持分比例分割，合於逐筆單獨分割之原則，且兼
      顧及上訴人寅○○在大崙小段252之2地號土地上所有建物
      之完整，而免於被拆除，更使被上訴人所分得東南面之土
      地得有道路可供出入，而有其可取之處。惟該分割方案在
      系爭二筆土地東面留設Ｆ2、Ｆ4大筆公用道路，並由兩造
      依原所有權應有部分比例保持共有，將致所有權應有部分
      較小之上訴人寅○○，上訴人卯○○○、巳○○、甲○○
      ○、申○○、丑○○、壬○○、癸○○，上訴人辰○○、
      戌○○、辛○○、庚○○、戊○○、酉○○、午○○所分
      得之部分土地，各面積不足49平方公尺，不合雲林縣畸零
      地使用自治條例規定，最小寬度3‧5公尺，最小深度14公
      尺，合計49平方公尺，得供建築使用之最低標準，而淪為
      畸零地，致各該上訴人不能申請建築房屋使用基地，而有
      害經濟上之利用價值，難收裁判分割之效果，亦非適當方
      法。
（五）本院依職權所提出之附圖三所示分割方法，係將被上訴人
      所主張之附圖二分割方法，刪除其中Ｆ2、Ｆ4留設道路部
      分，將該二部分道路面積依應有部分比例分配予兩造，如
      此將可避免造成上揭所有權應有部分較小之上訴人，所分
      配取得之土地達於49平方公尺之得供建築使用之最低標準
      ，而免淪為畸零地，致失裁判分割之意義。雖依附圖三之
      方案分割結果，將使被上訴人分得之A1、A2面臨南面之土
      地無路可出入，惟被上訴人擁有系爭二筆土地之應有部分
      80分之63，所分配取得之二筆土地亦銜接在一起，西、北
      二面復均面臨現有既成道路，被上訴人欲開發利用系爭二
      筆土地時，因土地面積較大可彈性運用調整使用方式，更
      非不得自行由西、北二面往內私設開闢道路，藉以出入既
      有道路，解決南面土地無路可通之不足，並可作為建築線
      而得申請建築（蓋被上訴人既占有系爭絕大部分土地，其
      所主張之Ｆ2、Ｆ4留設道路面積，絕大部分亦取自其所有
      之應有部分，故實際言之所留設之道路，等同於被上訴人
      私設無異）。又兩造所分得之土地位置，均屬同地段毗鄰
      之鄉村地帶，價格應無高低懸殊差別，縱認被上訴人分配
      取得之大崙小段252之2地號南面位置價值較低，惟其分配
      取得之大崙小段252之3地號西、北面位置，面臨二條既成
      道路，即俗稱之三角窗，其價值當遠高於其他部分之位置
      ，是被上訴人既已同時分配取得最高與最低價值位置之土
      地，兩相中和平均使用結果，即無所謂大崙小段252之2地
      號南面位置土地價值較低，對被上訴人不公平之情事。
（六）又原共有人劉招能已於82年8 月22日死亡，其繼承人為上
      訴人卯○○○、巳○○、甲○○○、申○○、丑○○、壬
      ○○、癸○○等七人，且迄未辦理繼承登記（業經原審判
      決各該繼承人應辦理繼承登記確定在案），自應將系爭二
      筆土地其等所應分得之部分，分歸其等取得並保持公同共
      有。又原共有人劉招明嗣於96年3 月21日死亡，其就系爭
      二筆土地應有部分各 20分之1，由上訴人辰○○、戌○○
      、辛○○、庚○○、戊○○、酉○○、午○○繼承，並已
      於96年10月24日辦妥繼承登記完畢，雖各該上訴人均未到
      庭或具狀表示是否為合併分割，惟因其等應有部分均為14
      0分之1，原所繼承之應有土地面積已狹小，為免再細分為
      七份致均成畸零地，而無法供建築使用，自應將該七人所
      應分得之部分，予以合併分割取得，並依應有部分各 140
      分之1比例保持共有為宜。
（七）綜上審酌共有物之性質，兩造之利益，當事人之意願，及
      注意各個取得部分之經濟效益，並兼顧系爭土地為鄉村區
      乙種建築用地之性質及其社會利益，基於公平原則，本院
      認以附圖三所示分割方法，為所有分割方案中最適當者，
      而為本院所採行。即系爭大崙小段252之2、252之3地號二
      筆土地，依斗六地政事務所96年11月23日複丈成果圖說所
      示分割：Ａ１面積747 平方公尺，及Ａ２面積778‧5平方
      公尺，分歸被上訴人取得；Ｂ１面積65平方公尺，及Ｂ２
      面積62平方公尺，分歸上訴人子○○取得；Ｃ１面積 124
      平方公尺，及Ｃ２面積49‧5 平方公尺，分歸上訴人寅○
      ○取得；Ｄ１面積52平方公尺，及Ｄ２面積49‧5 平方公
      尺，分歸上訴人卯○○○、巳○○、甲○○○、申○○、
      丑○○、壬○○、癸○○取得，並保持公同共有；Ｅ１面
      積52平方公尺，及Ｅ２面積49‧5 平方公尺，分歸上訴人
      辰○○、戌○○、辛○○、庚○○、戊○○、酉○○、午
      ○○取得，並依應有部分各140分之1比例保持共有；Ｆ１
      面積211平方公尺，Ｆ3面積 1平方公尺，留作道路用地，
      分歸兩造按原所有權應有部分比例保持共有。
六、末按法院裁判分割共有物，除應斟酌各共有人之利害關係，
    及共有物之性質外，尚應斟酌共有物之價格，倘共有人中有
    不能按其應有部分受分配，或所受分配之不動產，其價格不
    相當時，法院非不得命以金錢補償之，最高法院著有57年度
    臺上字第117 號判例在案。本件依上揭分割方法，因為保留
    上訴人寅○○所有之建物，且其陳明若保留其建物，其分得
    超過應有部分，願補償分得少於應有部分之人，而上訴人寅
    ○○因此分割方案，致分得土地面積較其應得面積多72平方
    公尺，被上訴人因此少分得72平方公尺，且經原審函請雲林
    縣政府鑑定系爭土地價格結果，上訴人寅○○分得部分價格
    每平方公尺為24,200元，兩造在原審對該鑑定價格復無意見
    ，故以該鑑定價格作為補償標準，應屬公平合理之價格，據
    此上訴人寅○○應補償被上訴人1,742,400 元（24,200×72
    ＝1,742,400 ），上訴人寅○○、子○○在本院主張應依公
    告現值補償，尚無可採。至其他共有人部分，因分得之不動
    產與其原應有部分之比例相當，且為同地段毗鄰之鄉村地帶
    ，價格間應無高低懸殊差別，自毋庸再命互為找補。
七、綜上所述，本件被上訴人於原審請求裁判分割系爭三筆土地
    ，其中就系爭大崙小段252之4地號土地部分，因其使用目的
    不得分割，原審遽准為分割判決，已有未洽，且原審另就系
    爭大崙小段252之2、252之3地號土地部分，予以合併分割，
    亦有未合。上訴人上訴意旨，指摘原審各該部分判決不當，
    求予廢棄改判，為有理由，爰由本院將原審分割方法部分予
    以廢棄，改判如主文第2、3、4項所示。
八、又本件事證已臻明確，兩造其餘主張陳述及攻擊防禦方法，
    核與判決之結果不生影響，爰不逐一論述。又本件係因分割
    共有物而涉訟，被上訴人之行為可認按當時之訴訟程度，為
    伸張或防禦權利所必要，故由勝訴之上訴人亦負擔一部訴訟
    費用。
九、據上論結，本件上訴為有理由，應依民事訴訟法第463 條、
    第385條第1項前段、第450 條、第80條之1、第81條第2款、
    第85條第1項但書、第2項，判決如主文。
中　　華　　民　　國　　96　　年　　12　　月　　25　　日
                  民事第四庭　審判長法　官  王惠一
　　　　　　　　　　　      　　　　法　官  蘇重信
　　　　　　　　　　　      　　　　法　官  林永茂
上為正本係照原本作成。
如對本判決上訴，須於判決送達後20日內向本院提出上訴狀，未
表明上訴理由者，應於上訴後20日內，向本院提出理由書（須附
繕本）。依法應委任律師為訴訟代理人，始得上訴。
中　　華　　民　　國　　96　　年　　12　　月　　25　　日
                                    書記官  謝素嬿
【附記】
民事訴訟法第466條之1：
(1)對於第二審判決上訴，上訴人應委任律師為訴訟代理人。但上
  訴人或其法定代理人具有律師資格者，不在此限。
(2)上訴人之配偶、三親等內之血親、二親等內之姻親，或上訴人
  為法人、中央或地方機關時，其所屬專任人員具有律師資格並
  經法院認為適當者，亦得為第三審訴訟代理人。
民事訴訟法第466條之2：
  上訴人無資力委任訴訟代理人者，得依訴訟救助之規定，聲請
  第三審法院為之選任律師為其訴訟代理人。
